【裁判字號】    98,保險,8
【裁判日期】    980929
【裁判案由】    給付保險金
【裁判全文】
臺灣板橋地方法院民事判決               98年度保險字第8號
原      告  丁○○
            戊○○
共      同
訴訟代理人  陳松棟律師
被      告  台灣人壽保險股份有限公司
法定代理人  甲○○
訴訟代理人  丙○○
被      告  華南產物保險股份有限公司
法定代理人  廖修鐘
訴訟代理人  乙○○
上列當事人間請求給付保險金事件，本院於98年8 月25日言詞辯
論終結，判決如下：
    主      文
被告台灣人壽保險股份有限公司應給付原告戊○○新臺幣壹佰萬
元，及自民國96年11月7 日起至清償日止按年息5%計算之利息。
被告華南產物保險股份有限公司應給付原告新臺幣柒拾萬元，及
自民國96年10月4 日起清償日止按年息5%計算之利息。
訴訟費用由被告負擔。
本判決第一項於原告戊○○以新臺幣參拾肆萬元為被告台灣人壽
保險股份有限公司供擔保後，得假執行；但被告台灣人壽保險股
份有限公司如以新臺幣壹佰萬元為原告戊○○預供擔保，得免為
假執行。
本判決第二項於原告以新臺幣貳拾肆萬元為被告華南產物保險股
份有限公司供擔保後，得假執行；但被告華南產物保險股份有限
公司如以新臺幣柒拾萬元為原告預供擔保，得免為假執行。
    事實及理由
壹、程序方面
一、按原告於判決確定前得撤回訴之一部或全部，但被告已為言
    詞辯論者，應得其同意；以書狀撤回者，自撤回書狀送達之
    日起，10日內未提出異議者，視為同意撤回，民事訴訟法第
    262 條第1 項、第4 項定有明文。本件原告起訴請求被告台
    灣人壽保險股份有限公司（下稱被告台灣人壽）應給付原告
    2 人新臺幣（下同）100 萬元，嗣於本院98年7 月21日言詞
    辯論期日，原告丁○○具狀撤回對被告台灣人壽之訴，被告
    逾10日未為何異議，揆諸上開規定，原告丁○○對被告台灣
    人壽之訴已生合法撤回之效力，先予敘明。
二、按訴狀送達後，原告不得將原訴變更或追加他訴，但擴張或
    縮減應受裁判事項之聲明者，不在此限，民事訴訟法第255
    條第1 項第3 款定有明文。本件原告起訴分別請求被告台灣
    人壽自民國96年11月6 日、另被告華南產物保險股份有限公
    司（下稱被告華南產險）自96年8 月28日起算之法定遲延利
    息，嗣於本院98年8 月25日言詞辯論期日，分別減縮遲延請
    求起算日為自96年11月7 日、96年10月4 日起算，核屬減縮
    應受裁判事項之聲明，應無不許。
貳、實體方面
一、原告起訴主張：
（一）原告為訴外人林錦宏（已歿）之父母，林錦宏未婚無子女
      ，原告為其法定繼承人。林錦宏前於87年間向被告台灣人
      壽投保「長利終身壽險」，保險金額為50萬元，並附加「
      台灣人壽長安意外傷害保險附約」，保險金額為100 萬元
      ，均以林錦宏為要保人及被保險人，原告戊○○為受益人
      。又林錦宏係設籍並居住於臺北縣板橋市之市民，臺北縣
      板橋市公所前向被告華南產險投保「市民傷害保險」，就
      板橋市民發生意外傷害致死之每一保險事故，保險金額為
      70萬元，以臺北縣板橋市公所為要保人，板橋市民為被保
      險人，並以被保險人之法定繼承人為受益人。
（二）96年6 月1 日凌晨2 時許，林錦宏外出返回臺北縣板橋市
      ○○街7 之2 號住處時，於樓梯間意外跌倒，造成頭部受
      傷、出血過多死亡。經法務部法醫研究所之解剖及鑑定，
      林錦宏之直接死亡原因為急性酒精中毒，死亡方式為意外
      ，而急性酒精中毒非疾病，係外來突發之意外事故，林錦
      宏之死亡應合於保險契約條款所示之意外傷害致死。嗣原
      告戊○○向被告台灣人壽請求理賠意外身故保險金100 萬
      元，原告2 人向被告華南產險請求理賠意外傷害致死保險
      金70萬元，但被告等均以林錦宏非因意外事故死亡為由，
      分別於96年11月6 日、96年10月3 日發函拒絕理賠。原告
      戊○○爰依台灣人壽長安意外傷害保險附約保險單條款（
      下稱台壽保單）第2 條第1 項，另原告2 人依華南產物團
      體傷害保險保單條款（下稱華南保單）第6 條第1 項前段
      之約定，提起本件訴訟請求被告給付保險金等語，並聲明
      除供擔保金額外，餘如主文所示。
二、被告共同辯以：
（一）原告主張被告應給付意外保險金，依舉證責任分配原則，
      原告本應證明系爭保險單被保險人林錦宏死亡原因，符合
      保險契約約定之「意外事故」始足當之。保險單條款上所
      謂「意外」，係指外來突發的意外傷害事故，除事故需符
      合外來與突發的兩項要件，且死亡須為此意外傷害事故造
      成，被告始負給付保險金之責。
（二）依被保險人林錦宏病歷資料顯示，其於91年左右即因酒精
      中毒、酒精性肝炎就診，病歷資料同時載有長期酗酒習性
      （高梁酒每天約300c.c. for more than 20 years）。本
      件林錦宏之死亡原因，依臺灣板橋地方法院檢察署相驗屍
      體證明書記載「直接引起死亡之疾病或傷害：甲、急性酒
      精中毒」之情，另該署96年度相字第710 號相驗卷第65頁
      亦載明「本件因相驗後發現死者頭部有血腫及撕裂傷，經
      解剖並委由法務部法醫研究所進行死因鑑定，發現死者雖
      右頂頭部有裂傷及皮下出血，然頭顱骨無骨折現象，且其
      血液經檢驗結果含酒精437mg/dl已達中毒量，呈現症狀為
      呼吸麻痺或心臟機能不全而死亡，研判死因應為急性酒精
      中毒」等語，顯見被保險人死亡非因頭部裂傷造成，而係
      自行大量飲酒所導致酒精中毒死亡，核與保險契約約定之
      傷害係指遭遇疾病以外之外來、突發意外事故所致不符，
      原告所請並無依據等語。
（三）答辯聲明：原告之訴駁回。如受不利判決，願供擔保請准
      免假執行。
三、兩造不爭執之事項：
（一）林錦宏前於87年間向被告台灣人壽投保「長利終身壽險」
      ，保險金額為50萬元，並附加「台灣人壽長安意外傷害保
      險附約」，保險金額為100 萬元，均以林錦宏被保險人，
      原告戊○○為受益人。
（二）臺北縣板橋市公所前以板橋市民為被保險人，向被告華南
      產險投保「市民傷害保險」，保險金額70萬元，林錦宏符
      合板橋市民之被保險人資格，原告二人為受益人。
（三）林錦宏於96年6月1日在板橋市○○街7號1樓樓梯間死亡。
四、原告主張被保險人林錦宏為意外死亡，符合台壽保單第2 條
    第1 項以及華南保單第5 條第1 項前段之「意外傷害事故」
    ，被告應負理賠責任等事實，為被告所否認，並以前揭情詞
    置辯。是本件兩造爭點厥為被保險人林錦宏之死亡，是否符
    合上開台壽保單、華南保單約定之「意外傷害事故」。
五、按傷害保險人於被保險人遭受意外傷害及其所致殘廢或死亡
    時，負給付保險金額之責；前項意外傷害，指非由疾病引起
    之外來突發事故所致者，保險法第131 條定有明文。次按意
    外傷害保險係在承保被保險人非由疾病引起之外來突發事故
    所致傷害及其所致殘廢或死亡之損失，而人之傷害或死亡之
    原因，其一來自內在原因，另一則為外來事故（意外事故）
    ，所謂外來事故（意外事故），係指內在原因以外之一切事
    故而言，其事故之發生為外來、偶然而不可預見。意外傷害
    保險契約之受益人請求保險人給付保險金，雖應證明被保險
    人係因意外事故而受傷害，惟受益人如證明該事故確已發生
    ，且依經驗法則，其發生通常係外來、偶然而不可預見者，
    應認其已盡證明之責。於此情形，保險人如抗辯其非屬意外
    ，自應就其抗辯之事實負證明之責，始符合舉證責任分配之
    原則（參照最高法院96年台上字第28號判決意旨）。本件台
    壽保單第2 條約定：「被保險人於本附約有效期間內，因遭
    受意外傷害事故，致其身體蒙受傷害或因而致殘廢或死亡時
    ，依照本附約的約定，給付保險金。前項所稱意外傷害事故
    ，指非由疾病引起之外來突發事故」；另華南保單第5 條約
    定：「被保險人於本契約有效期間內，因遭受意外傷害事故
    ，致其身體蒙受傷害而致殘廢、重大燒燙傷或死亡時，本公
    司依照本契約的約定，給付保險金。前項所稱意外傷害事故
    ，指非由疾病引起之外來突發事故」，此有保單附卷可稽。
    揆諸前揭說明，原告為上開保險契約之受益人，自應證明被
    保險人林錦宏係因外來性、偶發性而不可預見之意外事故受
    傷而身亡，始得向被告請求給付意外傷害保險之保險金，被
    告則應就林錦宏係因疾病等非屬意外之原因導致死亡，負舉
    證之責任。
六、本件被保險人林錦宏於96年6 月1 日死亡，此有本院調取臺
    灣板橋地方法院檢察署96年度相字第710 號卷附之相驗報告
    書可稽，又被保險人林錦宏之頭部有血腫及撕裂傷，經解剖
    並委由法務部法醫研究所進行死因鑑定，發現林錦宏右頂部
    有皮下出血，毒物學檢驗結果，血液經檢驗含酒精437mg/dL
    ，已達中毒量，呈現症狀為呼吸麻痺或心臟機能不全而死亡
    ，綜合研判林錦宏之死亡原因為急性酒精中毒等情，有法務
    部法醫研究所（96）醫剖字第0961100854號解剖報告書、（
    96）醫鑑字第096110085 號鑑定報告書附卷可稽，其直接引
    起死亡之原因為「急性酒精中毒」，死亡方式為「意外死」
    ，有臺灣板橋地方法院檢察署檢察官96州甲字第3484號相驗
    屍體證明書可憑。依上開解剖、鑑定及相驗之結果，林錦宏
    之死亡原因為急性酒精中毒，此為兩造所不爭執，堪認真實
    。
七、本件被告抗辯林錦宏係自行大量飲酒所導致酒精中毒死亡，
    核與保險契約所約定之傷害，係指遭遇疾病以外之外來、突
    發意外事故所致不符，並舉林錦宏於91年左右因酒精中毒、
    酒精性肝炎就診，有長期酗酒習性等語，並提出林錦宏於91
    年9 月26日至91年10月9 日間於國立臺灣大學醫學院附設醫
    院之出院病歷摘要，以及林錦宏92年5 月6 日於長庚紀念醫
    院之門診診療摘要影本附卷為證。原告不爭執上開病歷文書
    之真正性，惟抗辯稱林錦宏91年間係因右小腿蜂窩性組織炎
    而住院診療。經查，前揭病歷記載林錦宏確經診斷有酒精中
    毒症狀，林錦宏於診療過程亦主訴其離不開酒精等事實，固
    可認為被告所指林錦宏具有酗酒習性為真實。然被告所舉前
    揭病歷並未顯示林錦宏之身體器官，已出現不堪承受大量飲
    酒之病徵，另參照上開解剖報告書，亦未顯示林錦宏身體器
    官出現與飲酒相關之病變，自難認為林錦宏之飲酒習慣肇致
    足以致死之疾病，或使本件急性酒精中毒死亡具有可預期性
    。被告所提事證，不足以證明林錦宏之死亡係因罹患疾病、
    細菌感染、器官老化衰竭等身體內部因素所致。再者，兩造
    間既就被保險人急性酒精中毒現象，是否屬保單約定之意外
    事故產生爭執疑義，參酌最高法院92年度台上2710號判決「
    按保險契約率皆為定型化契約，被保險人鮮有依其要求變更
    契約約定之餘地；又因社會之變遷，保險巿場之競爭，各類
    保險推陳出新，故於保險契約之解釋，應本諸保險之本質及
    機能為探求，並應注意誠信原則之適用，倘有疑義時，應為
    有利於被保險人之解釋（保險法第54條第2項參照），以免
    保險人變相限縮其保險範圍，逃避應負之契約責任，獲取不
    當之保險費利益，致喪失保險應有之功能，及影響保險巿場
    之正常發展」意旨所示，本件應認為被保險人之飲酒行為，
    非屬保險人之免責事由，故被告2 人所辯被保險人急性酒精
    中毒不合於保單約定之意外事故云云，尚難採信。
八、本件被保險人林錦宏雖飲酒行為引發急性酒精中毒現象，惟
    造成死亡結果，非林錦宏所希望或預見，而過量飲酒又非必
    然導致急性酒精中毒死亡，依經驗法則判斷，其飲酒行為與
    中毒死亡結果間，應無因果關係，不具可預測性，堪認為外
    來、偶然之意外事故。本件原告已證明被保險人因急性酒精
    中毒現象死亡，從而其等主張被保險人發生保單約定之意外
    事故之情，堪信屬實。
九、綜上所述，本件被保險人林錦宏之死亡，符合前揭台壽保單
    第2 條及華南保單第5 條之「意外傷害事故」要件，原告戊
    ○○依台壽保單第2 條第1 項之約定，請求被告台灣人壽給
    付保險金100 萬元暨自拒絕理賠翌日即96年11月7 日起算之
    法定遲延利息；另原告2 人依華南保單第6 條第1 項前段約
    定，請求被告華南產險給付保險金70萬元暨自拒絕理賠翌日
    即96年10月4 日起算之法定遲延利息，均為有理由，應予准
    許。本件事證已臻明確，兩造其餘攻擊防禦方法，核與判決
    結果無影響，爰不一一論述，併此敘明。
十、假執行之宣告：本判決主文第1 項、第2 項部分，兩造分別
    陳明願供擔保請准免宣告准免假執行，均核無不合，爰分別
    酌定相當擔保金額，予以准許。
參、結論：原告之訴為有理由，依民事訴訟法第78條、第390 條
    第2 項、第392 條第2 項，判決如主文。
中    華    民    國    98    年    9     月    29    日
                  民事第二庭    法  官  陳財旺
以上正本係照原本作成
如對本判決上訴，須於判決送達後20日內向本院提出上訴狀
中    華    民    國    98    年    9     月    29    日
                                書記官  孫國慧

司法院資訊處製作；財團法人民間司法改革基金會備份。
